【裁判字號】    99,訴,332
【裁判日期】    990719
【裁判案由】    偽造有價證券
【裁判全文】
臺灣桃園地方法院刑事判決               99年度訴字第332號
公  訴  人  臺灣桃園地方法院檢察署檢察官
被      告  丙○○
指定辯護人  紀亙彥律師
上列被告因偽造有價證券案件，經檢察官提起公訴（98年度偵字
第21428號），本院判決如下：
    主  文
丙○○偽造署押，足以生損害於他人，累犯，處有期徒刑月，
如易科罰金，以新臺幣壹仟元折算壹日。如附表所示偽造之「乙○○」署押壹枚，沒收之。
    事  實
一、丙○○前於民國93年間，因犯詐欺案件，經臺灣新竹地方法
    院於95年7 月21日以94年度訴字第828 號判處有期徒刑1 年
    確定，前開案件之刑，於96年10月12日再經臺灣新竹地方法
    院以96年度聲減字第2598號裁定減刑為有期徒刑6 月，其於
    97年5 月16日入監服刑，於97年11月12日執行完畢出監，猶
    不知警惕。其於98年6 月5 日，在其向乙○○承租位於桃園
    縣桃園市○○路500 之1 號11樓租屋處，未經乙○○之同意
    ，擅自冒用乙○○之名義，於附表所示之本票（下稱系爭本
    票）上，偽簽「乙○○」之署押1 枚，而足生損害於乙○○
    本人。嗣乙○○於98年8 月15日前往上開租屋處欲向丙○○
    索討積欠租金時，發現前開本票1 紙，始悉上情。
二、案經乙○○訴由桃園縣政府警察局桃園分局報請臺灣桃園地
    方法院檢察署檢察官偵查後起訴。
    理  由
壹、證據能力方面
    按被告以外之人於審判外之言詞或書面陳述，除法律有規定
    者外，不得作為證據；又被告以外之人於審判外之陳述，雖
    不符合刑事訴訟法第159 條之1 至第159 條之4 之規定，而
    經當事人於審判程序同意作為證據，法院審酌該言詞陳述或
    書面陳述作成時之情況，認為適當者，亦得為證據，而當事
    人、代理人或辯護人於法院調查證據時，知有上開不得為證
    據之情形，而未於言詞辯論終結前聲明異議者，視有前項之
    同意，刑事訴訟法第159 條第1 項及第159 條之5 定有明文
    。查卷附之本票、切結書、房屋租賃契約書、桃園縣政府警
    察局桃園分局桃警分刑字第0981052871、0981048320號函暨
    其附件（各含毀棄損壞部分照片4 張、8 張）等，雖屬被告
    以外之人於審判外之書面陳述，然經本院於審判程序提示予
    被告及辯護人並告以要旨，亦經被告及辯護人表示無意見，
    且均未聲明異議，本院審酌上開審判外書面陳述並無不法取
    證之情事，且均足佐證本件偽造有價證券案件之情形，是本
    院審酌應認為適當，依上揭法條意旨，亦得援為本案證據。
貳、事實認定方面
    上開犯罪事實，業據被告丙○○於警詢、偵訊及本院審理時
    時均坦承不諱（各見臺灣桃園地方法院檢察署98年度偵字第
    21 428號偵查卷宗第3 頁至第4 頁、第50頁，本院審理卷第
    47 頁 ），核與證人即告訴人乙○○於本院審理時證稱：伊
    是桃園縣桃園市○○路500 之1 號11樓的屋主，伊有將該房
    屋出租給被告。租期是98年3 月15日到100 年3 月14日。被
    告自98年8 月13日就搬走了。是伊去收房租，跟總幹事一起
    上去看，才發現裡面已經搬空了，而得知被告搬走了。系爭
    本票是伊在整理房間時發現的。伊發現時是1 本，那本已經
    用掉7 、8 張，本件的本票好像是第9 張，那本簿子已經交
    給派出所。當時該房屋內雜物太多，垃圾也很多，伊去整理
    ，並去派出所報案，被告知道後表示願意整理，被告清掉大
    部分拖鞋、破布及垃圾，地上也很髒，雜物一堆。伊在清理
    之前就發現系爭本票在地上。伊發現本票的地方，沒有跟其
    他物品放在一起，是單獨一本。從98年被告租賃房屋一直到
    現在，沒有其他人持商業本票向伊請求付款。伊發現系爭本
    票的經過，記得是翻動其他物品，在掃地的時候才發現的等
    語（見本院審理卷第37頁背面至第40頁背面）；證人甲○○
    於本院審理時證稱：98年3 月15日到98年8 月13日伊與被告
    同住，當時是被告、被告的女朋友及女友的女兒，還有伊、
    被告的弟弟一起住在那裡，被告同居女友的女兒問說如果沒
    有錢坐計程車怎麼辦，被告就開玩笑說伊這邊有商業本票的
    簿子，伊開一張好了。事後被告沒有將系爭本票交給其同居
    女友的女兒，因為純粹是開玩笑。當時房屋租賃契約剛好放
    在桌上，所以就把房屋租賃契約書拿過來寫一寫。之後伊忘
    記系爭本票放置於何處。97年12月23日到98年8 月13日，伊
    每天跟被告同住。被告簽發本票的實際日期就是其簽在本票
    的日期。被告說可以開本票去付計程車錢，後來沒有把本票
    交給女友的小孩，是因為當時同居女友的女兒要從桌上拿走
    本票，被告就搶回來，因為那是開玩笑的，所以沒有交給同
    居女友的女兒。後來被告女友當天的狀況不是很穩定，所以
    急著送去醫院，就把本票丟在桌上等語（見本院審理卷第41
    頁至第43頁）相符。此外，並有卷附本票、切結書、房屋租
    賃契約書、桃園縣政府警察局桃園分局桃警分刑字第098105
    2871 、00981048320號函暨其附件（各含毀棄損壞部分照片
    4 張、8 張）各1 份在卷可稽（見同上偵卷第16頁、第17頁
    、第22頁至第27頁、第28頁至第30頁、第32頁至第36頁），
    足認被告丙○○前揭具任意性之自白核與事實相符，綜上所
    述，本件事證明確，被告犯行洵堪認定，應依法論科。
、法律適用方面
    核被告丙○○所為，係犯刑法第217 條第1 項之偽造署押罪
    。被告丙○○有如事實欄所示之科刑、執行紀錄，此有臺灣
    高等法院被告前案紀錄表1 份在卷足參，其於有期徒刑執行
    完畢後，5 年內再犯本件有期徒刑以上之罪，應依刑法第47
    條第1 項規定加重其刑。爰審酌被告丙○○貿然偽造被害人
    乙○○之署押，已造成被害人乙○○之損害，幸如附表所示
    之本票並未流出，損害始未擴大，且念其犯後始終坦承犯行
    ，犯後態度良可，暨其智識程度、品行、生活狀況等一切情
    狀，爰量處如主文所示之刑，並諭知易科罰金之折算標準，
    以資懲儆。又被告丙○○於附表所示之本票上偽造「乙○○
    」署押1 枚，應依刑法第219 條規定，予以宣告沒收。至如
    附表所示之本票1 紙，雖係供被告丙○○偽造告訴人乙○○
    之署押所用之物，然係屬證人甲○○所有而非屬被告丙○○
    所有，業據證人甲○○於本院審理時證述明確（見本院審理
    卷第42頁背面），且系爭本票亦非屬違禁物，爰不為沒收之
    諭知。
肆、不另為無罪諭知部分
一、公訴意旨另以：被告丙○○有如事實欄所示之科刑暨執行紀
    錄。詎其猶不知悔改，於事實欄所示之時地，意圖供行使之
    用，未經乙○○之同意，擅自冒用乙○○之名義，偽造乙○○之署名於票據號碼為TH0000000 號、面額為新臺幣（下同
    ）10萬元之本票發票人欄，以示乙○○為該本票之發票人，
    足生損害於乙○○。嗣乙○○於98年8 月15日前往上開租屋
    處欲向被告丙○○索討積欠租金時，發現上開偽造本票1紙
    等語。因認被告丙○○另涉刑法第201 條第1 項之偽造有價
    證券罪嫌。
二、按犯罪事實應依證據認定之，無證據不得認定犯罪事實；不
    能證明被告犯罪者，應諭知無罪之判決，刑事訴訟法第154
    條第2 項、第301 條第1 項分別定有明文。事實之認定，應
    憑證據，如未能發現相當證據，或證據不足以證明，自不能
    以推測或擬制之方法，為裁判基礎。再認定犯罪事實，所憑
    之證據，雖不以直接證據為限，間接證據亦包括在內，然無
    論直接或間接證據，其為訴訟上之證明，須於通常一般之人
    均不致於有所懷疑，而得確信其為真實之程度者，始得據之
    為有罪之認定，倘其證明尚未達到此一程度，而有合理性懷
    疑之存在時，即無從為有罪之認定（最高法院40年台上字第
    86號及76年台上字第4986號等判例可資參照）。另按刑事訴
    訟法第156 條第2 項規定，被告雖經自白，仍應調查其他必
    要之證據，以察其是否與事實相符。立法目的乃欲以補強證
    據擔保自白之真實性；亦即以補強證據之存在，藉之限制自
    白在證據上之價值。而所謂補強證據，則指除該自白本身外
    ，其他足資以證明自白之犯罪事實確具有相當程度真實性之
    證據而言。雖其所補強者，非以事實之全部為必要，但亦須
    因補強證據與自白之相互利用，而足使犯罪事實獲得確信者
    ，始足當之（最高法院74年度台覆第10號判例意旨參照）。
三、公訴人認被告丙○○涉有上揭犯行，無非係以證人即告訴人
    乙○○、證人甲○○及卷附之本票、切結書、房屋租賃契約
    書、桃園縣政府警察局桃園分局桃警分刑字第0981052871、
    00981048320 號函暨其附件（各含毀棄損壞部分照片4 張、
    8 張）等為其主要論據。訊之被告丙○○固坦認其有於系爭
    本票偽造署押之事實，然堅詞否認有如上公訴意旨所指之偽
    造有價證券犯行，辯稱：伊當時只是因為同居女友的小孩說
    坐計程車沒有錢，伊就跟伊同居女友的小孩開玩笑，說開本
    票就可以搭計程車了，於是伊就按房屋租賃契約書上房東乙○○之基本資料填寫本票，但這是開玩笑的，伊開完本票沒
    有交付出去等語。經查：
(一)被告丙○○於上揭時地在系爭本票上偽造告訴人乙○○署押
    之事實，堪以認定，業已說明如上。茲本件應予審究者，厥
    為被告丙○○開立系爭本票時，是否基於供行使之用之意圖
    ？第查：
  1.稽之證人甲○○於本院審理時結稱：98年3 月15日到98年8
    月13日伊與被告同住，當時是被告、被告的女朋友及女友的
    女兒，還有伊、被告的弟弟一起住在那裡，被告同居女友的
    女兒問說如果沒有錢坐計程車怎麼辦，被告就開玩笑說伊這
    邊有商業本票的簿子，伊開一張好了。事後被告沒有將系爭
    本票交給其同居女友的女兒，因為純粹是開玩笑。因為當時
    房屋租賃契約剛好放在桌上，所以就把房屋租賃契約書拿過
    來寫一寫。之後伊忘記系爭本票放置於何處。97年12月23日
    到98年8 月13日，伊每天跟被告同住。被告簽發本票的實際
    日期就是其簽在本票的日期。被告說可以開本票去付計程車
    錢，後來沒有把本票交給女友的小孩，是因為當時同居女友
    的女兒要從桌上拿走本票，被告就搶回來，那是開玩笑的，
    所以沒有交給同居女友的女兒。後來被告女友當天的狀況不
    是很穩定，所以急著送去醫院，就把本票丟在桌上等語（見
    本院審理卷第41頁至第43頁）屬實。觀諸證人甲○○之上開
    證述，均若合符節，且衡以證人甲○○與被告丙○○非屬至
    親，當無甘冒偽證罪追訴之危險而為虛偽證述之動機，是其
    上開證詞，應可採信。故依證人甲○○之上開證詞，可知系
    爭本票開立當時，係被告丙○○對其同居女友之女兒開玩笑
    時所為，且系爭本票開立之後並未流通使用，足見被告丙○○之上開辯詞，尚非無稽，是被告丙○○是否意為供行使之
    用而開立系爭本票，當非無疑。
  2.再者，參以證人即告訴人乙○○於警詢時證述：伊係於清理
    房子時，發現地上有系爭本票等語（見同上偵卷第11頁）；
    其另於偵訊時證稱：伊承租給被告之房間內之茶几等物都遭
    破壞無法使用，系爭本票是在沙發旁發現的等語（見同上偵
    卷第20頁）；其於本院審理時結證：被告是在98年8 月13日
    就搬走了。搬走時留下很多雜物，垃圾也很多。系爭本票是
    伊在整理房間時發現的。伊發現時是1 本，那本已經用掉7
    、8 張，本件的本票好像是第9 張，那本簿子已經交給派出
    所。伊發現本票的地方，沒有跟其他物品放在一起，是單獨
    一本。從98年被告租賃房屋一直到現在，沒有其他人持商業
    本票向伊請求付款。伊發現系爭本票的經過，記得是翻動其
    他物品，在掃地的時候才發現的等語（見本院審理卷第37頁
    背面至第40頁背面）明確。則倘如被告丙○○於開立系爭本
    票之初，即有供行使之用之意圖，衡情，被告丙○○於開立
    之後，應自本票簿上撕下系爭本票而得供隨時使用才是，然
    依證人即告訴人乙○○之上開證詞可知，系爭本票發現當時
    係一整本而非一張，足見被告丙○○於開立系爭本票當時，
    是否意在供行使之用，足啟疑竇。復佐以一般社會常情，系
    爭本票為證人即告訴人乙○○發現之時，係扔置於沙發旁之
    地上而非將之妥適收藏，且當時被告丙○○業已搬離上開房
    屋，則倘如被告丙○○開立系爭本票確有供行使之用之意圖
    ，自應存放於妥適之處，以便欲行使時，得以取出使用，當
    無開立系爭本票之後又隨意扔置之理。況被告丙○○於搬離
    上開房屋後，並未帶走系爭本票，而將系爭本票與雜物、垃
    圾棄留於上開房屋內，益徵被告丙○○於開立系爭本票之初
    ，是否確有供行使之用之意圖，自非無疑。
  3.至被告丙○○雖於警詢時供稱：伊開立系爭本票之目的，是
    當初伊與他人發生車禍，對方要伊賠償，對方知道伊是低收
    入戶，沒有錢給對方，只好假藉告訴人乙○○之名義開立系
    爭本票，好讓對方相信伊有能力賠償等語（見同上偵卷第3
    頁）。然查，被告丙○○之上開供述，核與其嗣後於偵訊及
    本院審理時之供詞均不相符，並與證人甲○○之上開證詞迥
    殊，是其於警詢之供述，是否可信，尚非無疑。況依被告丙○○於本院審理時供述：伊的車子跟別人發生擦撞，伊沒有
    那個人的年籍資料，伊只知道姓王，有留電話給伊但號碼丟
    掉了。擦撞的時候沒有請交通警察過去看現場或製作筆錄，
    沒有至修理廠修理，那個人直接問伊可以賠償多少錢，伊告
    訴那個人伊的狀況。這是3 月初發生的事情，3 月15日伊再
    與那個人聯繫，因為伊每個月都領低收入的錢，所以3 月15
    日就賠給那個人2,600 元。車子發生擦撞之時，伊那時候住
    在至善路那邊，還沒有搬到大有路這裡等語（見本院審理卷
    第44頁背面至第45頁、第47頁）。是依上開被告丙○○之證
    述可知，其於警詢時供稱之車禍，並未報案，亦無至修車廠
    而得留有相關修車記錄，另該與被告丙○○發生車禍之人亦
    無留下年籍資料，且當時留存之聯絡電話業已滅失，是被告
    丙○○於警詢之自白，尚無其他事證可供調查而足資補強以
    擔保被告丙○○於警詢所為自白之真實性，故依上開法條說
    明，尚難僅憑其於警詢時之上開供述，即遽認被告丙○○開
    立系爭支票，確有供行使之用之意圖。
(二)綜上所述，被告丙○○前開辯詞核與證人甲○○之證詞相符
    ，足徵被告丙○○之辯詞尚非子虛。且依證人即告訴人甲○○之證述，系爭本票於發現並未自本票簿撕下而可供隨時使
    用之狀態，且係隨意扔置而非妥適存放，又被告丙○○於搬
    離上開房屋後，亦將系爭本票與屋內雜物、垃圾棄留現場，
    凡此，均可徵被告丙○○於開立系爭本票之初，是否確有供
    行使之用之意圖，並非無疑。又查無其他積極事證可資佐證
    被告丙○○於警詢之自白，尚難僅依被告丙○○於警詢時之
    供述，而遽認被告丙○○有意圖供行使之用而偽造有價證券
    之犯行。
四、承上說明，前述公訴意旨認被告丙○○涉犯刑法第201 條第
    1 項之偽造有價證券罪之犯行，尚未達於通常一般之人均不
    致有所懷疑，而得確信其為真實之程度，復有合理性懷疑之
    存在，本院無從形成有罪之確信。此外，復查無其他積極證
    據足資認定被告丙○○確有如上意旨所述之偽造有價證券犯
    行，而被告丙○○上揭經本院審認如事實欄之偽造署押犯行
    之行為，既屬前述公訴意旨認被告丙○○所犯之偽造有價證
    券犯行之階段行為，而屬單純一罪之關係，爰就此部分之起
    訴，不另為無罪諭知。
據上論斷，應依刑事訴訟法第299 條第1 項前段，刑法第217 條
第1 項、第47條第1 項、第219 條、第41條第1 項前段，判如主
文。
本案經檢察官楊凱真到庭執行職務。
中    華    民    國    99    年    7     月    19    日
                  刑事第七庭審判長  法  官  蕭世昌
                                    法  官  毛松廷
                                    法  官  蔡羽玄
以上正本證明與原本無異。
如不服本判決，應於送達後10日內向本院提出上訴狀（應附繕本
），其未敘述上訴理由者，應於上訴期間屆滿後20日內，補提理
由書狀於本院，上訴於臺灣高等法院。
                                    書記官  陳玉芳
中    華    民    國    99    年    7     月    19    日
附錄論罪科刑法條
刑法第217條
偽造印章、印文或署押，足以生損害於公眾或他人者，處 3 年
以下有期徒刑。
盜用印章、印文或署押，足以生損害於公眾或他人者，亦同。
附表：
┌────┬────┬───────┬─────┬───────┐
│時間    │地點    │被告丙○○偽造│偽造之署押│     備註     │
│        │        │署押之處      │          │              │
├────┼────┼───────┼─────┼───────┤
│98年6 月│桃園縣桃│98年6 月5 日、│於前開本票│臺灣桃園地方法│
│5 日某時│園市大有│票號0000000 號│發票人欄位│院檢察署98年度│
│        │路500 之│、面額新臺幣壹│上偽簽「黃│偵字第21428 號│
│        │1 號11樓│拾萬元之本票  │術修」署押│偵查卷宗第16頁│
│        │        │              │1枚       │              │
└────┴────┴───────┴─────┴───────┘

司法院資訊處製作；財團法人民間司法改革基金會備份。
